最高法院刑事判決　　　　　　　　　　　　　　　九十一年度台上字第五三八三號
　　上　訴　人　甲○○
右上訴人因貪污案件，不服台灣高等法院高雄分院中華民國九十一年五月二十八日第
二審更審判決（九十年度上更(一)字第三五三號，起訴案號：台灣屏東地方法院檢察署
八十八年度偵字第八○四六號），提起上訴，本院判決如左：
    主  文
原判決撤銷，發回台灣高等法院高雄分院。
    理  由
本件原判決認定上訴人尤恆榮係屏東縣恆春鎮公所課員，於民國八十六年八月間起至
八十七年三月一日止，辦理該所公務車之管理，油料之申請、領用、報銷事務，為依
據法令從事公務之人員。八十六年八月二十八日，上訴人以申購公務車油票為由，向
會計人員預支新台幣（下同）二萬九千零七十元，先後於同年十月六日、八日，各向
中國石油股份有限公司（下稱中油公司）購買一萬元油票後，因時常駕駛自用之小客
車為鎮長處理公務，無法依規定領取油票，為補貼自己小客車之用油，即意圖為自己
不法之所有，將餘款九千零七十元侵占入己。另上開二萬元之油票，僅發放一萬九千
五百九十九元，尚餘四百零一元之油票，甲○○仍基於上開不法所有之概括犯意，將
之侵占入己。同年十月十八日，上訴人復以申購公務車油票為由，再向會計人員預支
三萬零四百三十八元，亦未用以購買油票，而承前開不法所有之概括犯意，將該筆款
項侵占入己。嗣因該公所主計主任吳明玉屢催其檢據核銷，上訴人每以發票業已遺失
為由搪塞，迨恆春鎮鎮民代表提出質詢，上訴人見事態擴大，始於八十八年三月一日
籌款二萬九千零七十元及三萬零四百三十八元，歸墊該筆預付款等情。因而撤銷第一
審之不當判決，改判仍論處其連續依據法令從事公務之人員，侵占公有財物罪刑。固
非無見。惟查：(一)貪污治罪條例第四條第一項第一款之侵占公有財物罪，以對於公務
上所持有之物，變更其持有意思，圖為自己或第三人之不法所有為構成要件，如僅將
保管之公有財物，撥充其他正當公務用途或開支不當，不照章核銷，列冊呈報，祇屬
行政違法處分，究與意圖為自己或第三人不法之所有有別，尚難令負侵占公有財物罪
責。上訴人於偵審中一再辯稱：伊時常駕私車幫鎮長處理公私事務及辦理基層座談協
調事宜，耗油甚多，故將油票預支款用於私車加油上，在觀念上以為用剩餘之油票錢
，開自己車子用在公家業務上，只要有加油站發票就可以核銷，所以沒有去買油票，
用現款加油等語，並提出照片、開會通知單、地方建設座談會行程表佐證。而依卷內
資料：證人即鎮長尤春共證稱：有交代上訴人辦理公務雜事及基層座談會聯繫事宜，
上訴人辦理公務使用私車，事先均有報備，依慣例油料由公家負擔；證人吳明玉亦證
謂：上訴人取得之發票均是未記明抬頭之零星加油發票，故不能核銷，實際上應該有
買油，只是沒有單據；證人陳進順、王崇信並證述：恆春鎮公所之基層座談會事前聯
繫工作及庶務性工作均由上訴人處理；另屏東縣恆春鎮公所又曾函覆：上訴人確實於
八十六年八月至八十七年七月奉鎮長交代，辦理婚喪喜慶、喜幛、輓聯、賀扁等物之
送達，為期七個月，據查每天至少約五件，送達里程往還約需八十公里以上等情。倘
若不虛，上訴人僅將保管之購油款，撥充正當公務使用或開支不當，不照章核銷，列
冊呈報，揆諸前開說明，其行為究僅止於行政違法，抑與侵占公有財物罪之構成要件
相當，即有再行探求之餘地。原判決遽以：上訴人因時常駕駛自用車為鎮長處理公務
，無法依規定領取油票，為補貼自用車之油料，乃將預支之購油款侵占入己……明知
不可為而為，自有為自己不法之所有之意圖甚明等語，並未闡敘行政違法與刑罰之分
際，逕以侵占公有財物罪論處，尚嫌率斷。(二)有罪判決書之事實一欄，為判斷其適用
法令當否之準據，應將法院依職權認定與論罪科刑有關之事實，諸凡犯罪之時間、地
點、方法、態樣，以及其他與適用法律有關之事項，均應為詳實之記載，然後於理由
內逐一說明其憑以認定之證據，並使事實認定與理由說明，互相適合，方為合法。倘
事實認定與理由說明，不相一致，或事實、理由欄內之記載，前後齟齬，按諸刑事訴
訟法第三百七十九條第十四款後段規定，均屬判決理由矛盾之當然違背法令，足以構
成撤銷之原因。又侵占罪為即成犯，於持有人變易原來持有之意思為不法所有之意思
時，即告成立。原判決認定上訴人於八十六年八月二十八日，向恆春鎮公所會計人員
預支二萬九千零七十元，僅於八十六年十月六日及同年月八日，各向中油公司購買一
萬元油票，除其中一萬九千五百九十九元油票發放予其他公務人員及自己領用支應於
公務外，所餘現款九千零七十元及油票四百零一元則侵占入己云云。上訴人於八十六
年八月間預支二萬九千零七十元後約一個月餘，才以其中二萬元購買油票，而侵占所
餘現款九千零七十元與油票四百零一元，既為同一筆預支款項，則其究於何時產生變
持有為所有之犯意？兩者侵占之時間有無不同？事涉連續犯或接續犯之認定，應予審
認明白原判決僅略謂：上訴人基於概括之犯意，在不詳時間、地點加以侵占，自有事
實不明、理由欠備之違誤。本院前次發回意旨已予指明，原判決仍未予釐清，併屬可
議。以上或係上訴意旨所指摘，或為本院得依職權調查之事項，應認原判決仍有發回
更審之原因。
據上論結，應依刑事訴訟法第三百九十七條、第四百零一條，判決如主文。
中      華      民      國    九十一    年      九      月    二十六    日
                              最高法院刑事第四庭
                                  審判長法官  紀  俊  乾
                                        法官  黃  正  興
                                        法官  劉  介  民
                                        法官  陳  東  誥
                                        法官  黃  一  鑫
      右正本證明與原本無異
                                              書  記  官
中      華      民      國    九十一    年      九      月    二十七    日
